臺灣高等法院刑事判決　　　　　　　　　　　　九十二年度上更(一)字第三八三號
　　上　訴　人　丙○○
　　即　被　告
右上訴人因偽造文書等案件，不服臺灣板橋地方法院八十八年度訴字第一七九九號，
中華民國八十九年八月四日第一審判決（起訴案號：臺灣板橋地方法院檢察署八十八
年度偵緝字第一一五六號），提起上訴，本院判決後，經最高法院發回，本院判決如
左：
    主  文
原判決撤銷。
丙○○無罪。
    理  由
一、公訴意旨略以：被告丙○○於民國（下同）八十四年三月十日起，招募民間互助
    會，共三十八會，每會會金均為新臺幣（下同）一萬元，依序於每月十日開標。
    每次標會均至丙○○位於三重市○○○路二三八號四樓之住處開標，由出席之會
    員填寫標會單（未出席者或先以電話告知會首其該次欲競標之標息或委託他人代
    填或未參與該次開標），於標會單上記載標息，該次即由填寫標息金額最高之會
    員得標，未參與之會員則於每次開標後，由丙○○或以電話或親自與渠等聯絡，
    告知該次互助會係何人得標、標息為何，並收取各該活會會員會款，會員間即將
    會首所告知之開標情形紀錄於渠等之互助會名單上。丙○○於召集該互助會後，
    竟基於意圖為自己不法所有之犯意，於八十四年七月十日，在其三重市○○○路
    之住處，於標會單上冒以會單編號三四號「陳阿蘭」名義，填寫二千一百元之標
    息，依習慣係表示願出標息標取會款之標會單準私文書（標會單均已棄失）得標
    ，並進而向壬○○、張今菱行使，謊稱該次互助會係編號三四號之會員陳阿蘭得
    標，使壬○○、張今菱等活會會員陷於錯誤而繼續交付會款給丙○○，足以生損
    害於被冒標者及其他之活會會員。迨至八十五年五月丙○○宣布停會後，各該活
    會會員相互查證而悉上情，屆此始知受騙等情，因認被告丙○○涉有刑法第二百
    十六條、第二百十條、第二百二十條第一項、第三百三十九條第一項等罪嫌。
二、按犯罪事實應依證據認定之，無證據不得推定其犯罪事實，刑事訴訟法第一百五
    十四條第二項定有明文。又認定犯罪事實所憑之證據，雖不以直接證據為限，間
    接證據亦包括在內，然而無論直接或間接證據，其為訴訟上之證明，須於通常一
    般之人均不致有所懷疑，而得確信其為真實之程度者，始得據為有罪之認定，倘
    其證明尚未達到此一程度，而有合理之懷疑存在時，事實審法院在心證上無從為
    有罪之確信，自應為無罪之判決（參見最高法院七十六年度台上字第四九八六號
    判例意旨）。
三、訊據被告丙○○堅決否認有偽造「陳阿蘭」名義之標單、冒名標會詐取會款等犯
    行，辯稱編號三四陳阿蘭部分仍為活會，並非死會，另八十四年七月十日實際係
    編號二六之會員張淑英得標，告訴人壬○○及證人張今菱自行在會單上記載之標
    會情形與事實不符，其並無冒標詐欺犯行等語。按公訴人認被告有於八十四年七
    月十日，冒用會單編號三四號「陳阿蘭」名義偽造二千一百元之標單標會，並向
    活會會員詐取會款等犯行，無非係以證人癸○○證稱「陳阿蘭」部分仍為活會，
    而告訴人壬○○及證人張今菱之會單均記載編號三四「陳阿蘭」業已得標，為其
    主要之論據。惟查：
  (一)會單編號十六、十七之癸○○，及編號三四、三五之「陳阿蘭」等四會，均係由
    癸○○所參加，其中編號三四、三五部分係癸○○替其弟媳己○○所參加，被告
    在會單上誤載為「陳阿蘭」，而該四會僅癸○○於八十五年二月十日用自己名義
    以三千元之標金標得乙會，其餘「陳阿蘭」部分均係活會等情，業據證人癸○○
    迭次證述綦詳（偵緝字卷第三十九頁反面、原審卷第十五頁、第一一二頁、本院
    卷第三十四、三十五頁），核與被告辯稱「陳阿蘭」部分係活會乙節相符，故編
    號三四「陳阿蘭」部分實際確係活會，自屬灼然。故而本案所應審究者，厥為被
    告是否曾以「陳阿蘭」之名義標會，如被告確曾以「陳阿蘭」名義標會並向其他
    活會會員收取會款，自屬冒名標會詐取會款無疑，否則，即不能證明被告有行使
    偽造私文書及詐欺等犯行。
  (二)告訴人壬○○所提之會單（偵字卷第十頁）及證人張今菱所提之會單（偵字卷第
    十四頁），雖均有編號三四「陳阿蘭」於八十四年七月十日以二千一百元得標之
    記載，然其餘部分則有諸多記載不同之處，例如：該會至停止標會為止，已得標
    之死會共計為十五會，告訴人壬○○記載之得標會員為十五會，張今菱記載之得
    標會員則僅有十四會；又壬○○之會單記載，編號一號乙○○、十六號癸○○、
    十八號黃春子、二十二號謝育芳、二十四號古原欽，二十九號盧珍珠，分別於八
    十四年三月、八十五年二月、八十五年三月、八十五年一月、八十四年十月、八
    十四年九月得標，張今菱之會單則無此記載；而張金玲之會單記載菱所提出之會
    單載明編號六號李淑真、十三號丁○○、十七號癸○○、二十一號謝秀量、三十
    號盧珍珠，分別於八十五年三月、八十五年二月、八十四年九月、八十五年一月
    、及八十四年十月得標，然壬○○之會單則無此記載；又如癸○○部分係於八十
    五年二月十日以三千元標得乙會，業據證人癸○○供明，壬○○之會單雖有此記
    載，但張今菱之會單則記載癸○○係八十四年九月以二千六百元得標；故告訴人
    壬○○及證人張今菱二人所記載會單之真實性如何，自屬顯然存疑。另查證人癸○○所提之會單（原審卷第一四八頁）所記載之得標情形，又與壬○○、張今菱
    二人記載之得標情形，無論在得標會員、得標金額方面，又均有極大之差異，亦
    有該會單影本可供比對。至於證人陳麗雲所提之會單影本（本院卷第四十頁），
    則又係自編號一之會員起逐次依序記載得標金額而已，顯然並非按照實際得標情
    形予以記載，完全無法作為認定會員得標情形之依據。又告訴人壬○○、證人張
    今菱雖陳稱均係根據被告所告知之得標會員及標金予以記載，然由此可知壬○○
    及張今菱之會單並非親自到場參加標會之紀錄；另被告供稱每次開標後僅告知其
    餘會員得標金額，僅部分會員會詢問何人得標等語（原審卷第五十九頁反面），
    證人庚○○亦證稱：標會時伊未去現場，都是被告打電話告訴開標結果，伊只問
    標多少錢，沒問何人得標等語（本院卷第三十二頁），核與被告所稱之情節相符
    。告訴人壬○○、證人張今菱之會單既然並非親自到場參加標會時按照實際標會
    情形予以紀錄，而係事後依據聽聞所得自行記載，其中發生記載錯誤之情形自有
    可能，況且壬○○、張今菱二人之會單記載，與證人癸○○之會單，相互間均有
    極顯著之歧異，且又無法證明與事實完全相符，自不足資為被告曾冒用編號三四
    「陳玉蘭」名義偽造會單行使標會詐取會款之犯罪證據。
  (三)被告於原審及本院歷次審理時已明確指出實際得標之十五名會員之姓名資料在卷
    ，並指明八十四年十月之會款係由友人陳秀彥代為邀集之會員張淑美得標綦詳（
    上訴字卷第三十八頁）。其中被告所稱之死會會員辛○○確已標走二會，業據證
    人辛○○結證屬實（原審卷第一四五頁、上訴字卷第一五０頁反面）；丁○○係
    死會會員部分，亦經證人黃春子證述明確（原審卷第九十四頁）；另會員黃春子
    、甲○○（會單記載為李淑真）均係活會，亦據證人黃春子、甲○○分別證述在
    卷（原審卷第九十四頁、第一八二頁、上訴字卷第五十一頁）；又會員中謝秀量
    、謝育芳、陳玉玲、陳偉玲、陳淑英、盧珍珠、翁國城、戊○○、阿勉等十人均
    係由陳秀彥代為邀集及代為處理相關標會及繳交會款事宜，其中除盧珍珠為一個
    死會一個活會，戊○○、翁國城、謝育芳均係活會，其他則是死會等情，復據證
    人陳秀彥證述綦詳（上訴字卷第五十頁、本院卷第七十四、七十五頁）；經核均
    與被告所稱之死會及活會會員之情形尚屬相符，被告所辯情節應堪採信。
  (四)綜上所述，本案並無足以證明被告有冒用編號三四號會員「陳玉蘭」名義於八十
    四年七月十日標會之確切證據存在，全案顯有合理懷疑存在，自屬不能證明被告
    有偽造「陳玉蘭」名義之標單行使標會、並向其他活會會員詐取會款之犯行，至
    於被告嗣後因故停會及尚積欠告訴人會款未能完全清償，仍屬民事債務糾葛。
四、原判決未就全案事證詳為審酌，遽行對被告論科，自非允洽，被告提起上訴，否
    認犯罪，為有理由，應由本院將原判決撤銷，另為被告無罪之諭知。
五、原判決雖認被告另有偽造會員甲○○、庚○○名義之標單行使標會，並詐取會款
    之犯行。惟查檢察官僅就被告涉嫌於八十四年七月十日偽造「陳玉蘭」標單標會
    並詐取該次會款部分之犯行起訴，其餘會員甲○○、庚○○部分並未經起訴，而
    本案經起訴部分不能證明被告犯罪而應諭知無罪之判決，已如前述，則被告不論
    有無偽造甲○○、庚○○名義之標單行使標會並詐取會款等犯行，均與起訴部分
    無連續犯、牽連犯等裁判上一罪之關係可言，自非起訴效力所及，本院不得審判
    ，併此指明。
據上論斷，應依刑事訴訟法第三百六十九條第一項前段、第三百六十四條、第三百零
一條第一項，判決如主文。
本案經檢察官羅榮乾到庭執行職務。
中　　　華　　　民　　　國　　九十三　　年　　　八　　　月　　三十一　　日
                              臺灣高等法院刑事第二十三庭
                                  審判長法  官 黃  瑞  華
                                        法  官 王  淑  滿
                                        法  官 宋      祺
右正本證明與原本無異。
如不服本判決，應於收受送達後十日內向本院提出上訴書狀，其未敘述上訴之理由者
並得於提起上訴後十日內向本院補提理由書（均須按他造當事人之人數附繕本）。
                                        書記官 蔡  慧  娟
中　　　華　　　民　　　國　　九十三　　年　　　九　　　月　　　一　　　日
